臺灣高等法院民事判決　　　　　　　　 100年度上字第1040號
上　訴　人　張秉緯原名張世儒.
訴訟代理人　黃泓勝律師
被　上訴人　潘喜松
　　　　　　李小玲
上列二人共同
訴訟代理人　陳國雄律師
複　代理人　曾憲忠律師
　　　　　　邱南嫣律師
上列當事人間請求清償借款事件，上訴人對於中華民國100年8月
10日臺灣板橋地方法院99年度訴字第1608號第一審判決提起上訴
，本院於100年11月1日言詞辯論終結，判決如下：
    主  文
上訴駁回。
第二審訴訟費用由上訴人負擔。
    事實及理由
一、上訴人起訴主張：被上訴人潘喜松於民國（下同）99年2月6
    日簽立借據乙紙（下稱系爭借據），向其借款新臺幣（下同
    ）380萬元，資為購買門牌號碼新北市○○區○○街60號4樓
    之5房地（下稱系爭房地）之資金，並由其女即被上訴人李
    小玲擔任連帶保證人，約定應於102年2月5日清償。99年4
    月下旬，被上訴人以國稅局調查其購屋資金來源為由，要求
    上訴人將該借據原本暫借其提示予國稅局，上訴人不疑有詐
    ，乃將該借據原本交予被上訴人。詎被上訴人非但未將該借
    據原本提示予稅務人員，反向稅務人員謊稱：該380萬元是
    上訴人贈與，且拒不返還該借據原本，甚將之撕毀，並委託
    律師發函否認有系爭借貸關係，顯被上訴人於清償期屆至後
    ，有不為履行之虞，爰依消費借貸及連帶保證之法律關係，
    提起本件將來給付之訴，請求被上訴人應於102年2月5日連
    帶給付380萬元，暨自102年2月6日起至清償日止，按年息百
    分之5計算之利息。
二、被上訴人對上訴人於99年2月6日匯款380萬元予潘喜松之情
    不爭執。惟以上訴人與被上訴人李小玲原係男女朋友，上訴
    人與其前妻離婚後，即多次懇求李小玲與其共築家庭，且為
    讓李小玲有一棲身之所，承諾由其出資購買房地乙間贈與李
    小玲。嗣上訴人信守承諾出資380萬元，購買系爭房地贈與
    李小玲，由李小玲於99年1月30日與出賣人陳盛旗簽訂系爭
    房地買賣契約，惟因李小玲信用不良，無法與銀行有往來業
    務，故將系爭房地所有權登記與其母潘喜松名下。嗣財政部
    臺灣省北區國稅局三重稽徵所（下稱三重稽徵所）於99 年4
    月27日函請潘喜松說明購置系爭房地之資金有無涉及贈與行
    為。上訴人憚於該380萬元遭國稅局課徵贈與稅，乃指示李
    小玲陪同潘喜松向三重稽徵所佯稱該筆購屋款係向上訴人借
    貸，並依上訴人指示簽立系爭借據，由李小玲為連帶保證人
    ，以為向三重稽徵所說明之用。又系爭借據係上訴人以挪用
    公司款項，遭公司追查為由，而要求被上訴人配合簽立，且
    更擬將系爭房地設定抵押，目的係以此假借據向上訴人公司
    謊稱兩造間有借貸關係。兩造間實無任何借貸關係等語資為
    抗辯。
三、
(一)、原審為上訴人敗訴之判決。
(二)、上訴人提起上訴，上訴聲明：原判決廢棄，被上訴人應於
    102年2月5日連帶給付380萬元，暨自102年2月6日起至清償
    日止，按年息百分之5計算之利息。
(三)、被上訴人於本院答辯聲明：上訴駁回。
四、本件兩造不爭執事實如下：
(一)、上訴人與蔡秋華於99年1月8日簽立離婚協議書，有離婚協議
    書可按（見本院卷第72頁）。
(二)、被上訴人李小玲於99年1月30日與系爭房地出賣人陳盛旗簽
    訂買賣契約，有價金履約保證書可參（見原審卷第40頁）。
(三)、上訴人於99年2月6日匯款380萬元至被上訴人潘喜松帳戶，
    有匯款單可按（見原審卷第6頁）。
(四)、被上訴人潘喜松以李小玲為連帶保證人，出具借據乙紙，內
    載向上訴人借到380萬元，約定無息借款，於102年2月5日清
    償，立據日期：99年2月6日，有借據影本乙紙（見原審卷第
    5頁）。
(五)、三重稽徵所於99年3月29日、同年4月4日、4月6日接獲上訴
    人為他人購置系爭房地涉及逃漏贈與稅之檢舉書，因而於同
    年4月27日、5月25日分別函請被上訴人潘喜松及上訴人攜帶
    相關資料至該所說明，有三重稽徵所99年9月1日北區國稅三
    重一字第099103 9531號函及附件可按（見原審卷第65-94
    頁）。
(六)、上訴人於99年6月8日發函要求被上訴人返還系爭借據原本。
    上訴人未持有該借據原本，有存證信函及上訴人訴訟代理人
    陳述可按（見原審卷第8-11頁、本院卷第37頁背面）。
五、本件爭點：兩造間有無消費借貸及連帶保證關係。茲審酌如
    下述：
(一)、按稱消費借貸者，於當事人間必本於借貸之意思合致，而有
    移轉金錢或其他代替物之所有權於他方之行為，始得當之。
    倘當事人主張與他方有消費借貸關係存在者，應就該借貸意
    思互相表示合致及借款業已交付之事實，均負舉證之責任，
    其僅證明有金錢之交付，未能證明借貸意思表示合致者，仍
    不能認為有該借貸關係存在（最高法院98年度台上字第1045
    號裁判意旨參照）。
(二)、上訴人與潘喜松有無借貸之合意？
１、上訴人提出借據影本乙紙，主張其於99年2月6日匯款380 萬
    元至被上訴人潘喜松帳戶，係交付借款予被上訴人潘喜松。
    被上訴人對該借據上之簽名及印章真正不爭執（見原審卷第
    99頁背面），惟以上情置辯。查：
、證人黃勝文律師於原審結證：大概99年4、5月間某日，上訴
    人打電話給伊，說他有匯一筆錢給李小玲買房子，後來他猜
    測是他前妻向國稅局檢舉他逃漏稅，且向公司檢舉說他動用
    公司公款，所以拜託伊請潘喜松寫一份匯款買房子金錢流向
    的借據，要給公司跟國稅局看，表示是借款，給這二個單位
    交待。事後伊將上訴人拜託之事轉達潘喜松，伊有跟上訴人
    及潘喜松說這涉及偽造文書欺騙國稅局，請渠等自行衡量，
    伊肯定借據是在99年4、5月間伊轉達後始簽立。上訴人有說
    要買房子給李小玲，要給她保障。潘喜松有說如其簽了這份
    借據，國稅局是否會找他麻煩等情（見原審卷第185-187 頁
    ）。
、三重稽徵所接獲上訴人為他人購置系爭房地涉及逃漏贈與稅
    之檢舉書後，分別通知被上訴人潘喜松及上訴人攜帶資料前
    往說明。被上訴人潘喜松協同李小玲於99年5月5日第1次向
    三重稽徵所口頭說明購屋款係向上訴人借款，然未提示買賣
    私契及借據；渠等於99年6月7日第2次向三重稽徵所說明：
    「該筆買賣價款之借據，係於5月補立據，並非購屋時所立
    之借據，…係張君贈與房屋給李小玲並匯款給潘喜松帳戶內
    ，支付買賣價金，現因二人分手，張君反悔5月時補立該借
    據，現借據已被李小玲撕毀。」等情，有三重稽徵所查簽報
    告及談話紀錄可按（見原審卷第70頁、72 -73頁）。
、被上訴人提出上訴人不爭執真正之上訴人與李小玲於99年5
    月9日之對話錄音譯文，其內容略為：上訴人告訴李小玲，
    因其任職之公司，懷疑其匯予潘喜松之款項涉及洗錢，故指
    派法務人員調查，上訴人乃要求被上訴人簽立系爭借據，並
    將系爭房地設定抵押權予上訴人，用以向公司證明兩造間確
    有借貸關係而無不法；上訴人並向李小玲稱，系爭借據雖寫
    應於102年清償，但過幾年後，上訴人會說債務已經解除，
    設定抵押權部分亦會結束，系爭房地產權仍屬潘喜松名下等
    情（見原審卷第119-123頁、130頁）。上訴人99年5月10 日
    所發簡訊內容「對不起，那借據簽給我向公司證明這個忙可
    以幫嗎？」（見原審卷第125頁）。
、上述證人黃勝文證言內容與被上訴人潘喜松於99年5月5日、
    99年6月7日二次前往三重稽徵所說明購買系爭房地資金來源
    情形，及上開上訴人與李小玲對話錄音譯文、上訴人所發簡
    訊內容，相互以觀，堪認證人黃勝文所述應與事實相符。是
    被上訴人抗辯系爭借據，係為應付國稅局查購屋資金來源，
    及協助上訴人應付公司而製作乙節，核與情理無違，應為可
    採。是尚無從以被上訴人曾出具該借據認潘喜松與上訴人就
    系爭匯款380萬元，有借貸意思表示之合致。況上訴人未持
    有系爭借據原本，益難認上訴人對潘喜松有借款債權。
２、上訴人主張其與李小玲於99年5月9日之對話係為安撫李小玲
    ，不影響兩造業已成立之借貸與連帶保證關係，並舉證人徐
    守仁證明兩造間有借貸之事實等語。惟查證人徐守仁於原審
    結證伊不清楚兩造間債權債務關係。約99年4、5月間，上訴
    人打電話給伊，謂上訴人跟一個人有債權債務關係，那個人
    要將房子設定予上訴人，伊有打電話給那個人，那個人說資
    料不在身上，第二天再打電話給那個人，那個人說他媽媽不
    同意設定。之前，有聽上訴人說那個人欠他錢，當時還未處
    理至設定皆段，不知抵押權要擔保的債權內容，那個人是女
    的等情（見原審卷第168-169頁）。是依證人徐守仁所述，
    其係聽聞上訴人所言那個人（應係指李小玲）有欠上訴人錢
    ，而上訴人主張者係與潘喜松間有借貸關係，是自無從以證
    人徐守仁之證言證明上訴人與潘喜松間有借貸關係。
３、綜上所述，上訴人未能證明兩造間有借貸及連帶保證之法律
    關係。
六、從而，上訴人依消費借貸及連帶保證之法律關係，請求被上
    訴人應於102年2月5日連帶給付380萬元，暨自102年2月6日
    起至清償日止，按年息5％計算之利息，為無理由，不應准
    許。原審為上訴人敗訴之判決，並無不合。上訴意旨指摘原
    判決不當，求予廢棄改判，為無理由，應予駁回。
七、本件事證已明，兩造其餘攻擊防禦方法，經核與本判決之結
    果不生影響，爰不一一論述。
八、據上論結，本件上訴為無理由，依民事訴訟法第449條第1項
    、第78條，判決如主文。
中    華    民    國  100    年    11    月    15    日
                  民事第八庭
                      審判長法  官  許正順
                            法  官  蘇芹英
                            法  官  滕允潔
正本係照原本作成。
如不服本判決，應於收受送達後20日內向本院提出上訴書狀，其
未表明上訴理由者，應於提出上訴後20日內向本院補提理由書狀
（均須按他造當事人之人數附繕本）上訴時應提出委任律師或具
有律師資格之人之委任狀；委任有律師資格者，另應附具律師資
格證書及釋明委任人與受任人有民事訴訟法第466條之1第1項但
書或第2項（詳附註）所定關係之釋明文書影本。如委任律師提
起上訴者，應一併繳納上訴審裁判費。
中    華    民    國   100    年    11    月    16    日
                             書記官  王韻雅
附註：
民事訴訟法第466條之1（第1項、第2項）：
對於第二審判決上訴，上訴人應委任律師為訴訟代理人。但上訴
人或其他法定代理人具有律師資格者，不在此限。
上訴人之配偶、三親等內之血親、二親等內之姻親，或上訴人為
法人、中央或地方機關時，其所屬專任人員具有律師資格並經法
院認為適當者，亦得為第三審訴訟代理人。